【裁判字號】    95,重訴,235
【裁判日期】    951122
【裁判案由】    清償債務
【裁判全文】
臺灣板橋地方法院民事判決             95年度重訴字第235號
原      告  乙○○
訴訟代理人  陳世杰律師
複代理人    丙○○
被      告  甲○○
上列當事人間請求清償債務事件，經本院於民國95年11月8 日言
詞辯論終結，判決如下：
    主  文
被告應給付原告新臺幣佰萬元，及自民國九十四年十一月一日
起至清償日止，按月息千分之八計算之利息。
被告應給付原告新臺幣貳拾萬元，及自民國九十五年五月十四日
起至清償日止，按年息百分之五計算之利息。
原告其餘之訴駁回。
訴訟費用由被告負擔二分之一，餘由原告負擔。
本判決原告勝訴部分於原告以新臺幣壹佰零柒萬元為被告供擔保
後，得假執行；但被告如於執行標的物拍定、變賣或物之交付前
，以新臺幣佰貳拾萬元為原告預供擔保，或將請求標的物提存
，得免為假執行。
原告其餘假執行之聲請駁回。
    事實及理由
一、原告起訴主張：
  (一)緣兩造間前曾合夥共同經營套房出租及停車位出租事業，嗣
    於合夥期間因與被告經營理念不合及其對種種財務交代不清
    ，雙方遂於民國94年1 月31日協議拆夥。而依雙方所簽立之
    拆夥協議書第4 條約定，被告應於94年10月31日起，每月返
    還原告新台幣（下同）25萬元，以清償負欠原告之300 萬元
    債務，利息則依每月按本金之0.8 ％計付（即為24,000元，
    但依每月返還後本金計算）。被告乃以開立支票方式清償前
    揭債務，惟系爭支票皆因存款不足而跳票，故自始至終被告
    所開立之支票均無一紙兌現，迄今未返還原告分文。
  (二)再者，依據兩造間於94年1 月31日所簽訂之協議書，除成功
    路停車場係分歸被告經營外，其餘皆分歸由原告經營，並以
    同日為移交日。但於協議後對於台北市○○○路○ 段19號旁
    之空地（按雙方於台北市○○○路○ 段19號亦經營套房出租
    事業），被告卻自始至終皆未就該空地辦理移交（因該空地
    租約原係以被告名義簽訂，必須進行變更契約手續），而原
    告為避免爭議而不敢加以使用。因此，上開套房由於欠缺停
    車場使用緣故，造成出租率由原先50間降至只存38間，自94
    年2 月起，每月約減少58,680元之租金收入，算至95年4 月
    止（起訴狀誤載為94年4 月）共計減少880,200 元，此皆係
    因被告違約未移轉該空地所造成原告之損害。
  (三)又依據兩造間所簽立之上開協議書第6 條約定：「被告應於
    94年1 月31日將住客戶資料、租賃契約及管理上必要物品一
    併交予原告，且分割後各自收取租金，若有違約時，應賠償
    對方250 萬元。」，而上開延平北路7 段旁之空地因屬延平
    北路套房出租使用之一部分（蓋依合夥時之經營狀況，該空
    地係作為停車場使用並與套房出租為一體），依上揭協議書
    第1 條本應隨同移交原告，被告並有義務將該空地之租賃契
    約移交予原告，以利原告與地主交涉繼續承租。但被告竟拒
    未移交，並藉機狀告原告竊佔（原告已獲不起訴處分），實
    已違反上開協議書第6 條約定，故被告已然構成違約。次者
    ，依該協議書約定，拆夥後各自經營部分之租金係由各自收
    取，且兩造於94年1 月31日協議拆夥後，係由原告擁有台北
    縣三重市○○○路15號3 樓套房出租之經營權利。但被告於
    喪失經營權後，竟於同年2 月1 日趁原告還未及通知房客前
    ，由被告之女莊雅如（原合夥事業之會計）假稱其仍為出租
    人向房客收取94年2 月份之租金，致使原告無法再向房客收
    取該月租金，故被告顯亦已違反拆夥後各自收取租金之約定
    。因此，依該協議書而言，被告自當賠償原告違約金250 萬
    元。
  (四)爰依兩造間所簽立之上開拆夥協議書第4 條、第6 條之約定
    及民法第231 條第1 項規定，請求被告應返還原告300 萬元
    ，並給付違約金250 萬元及賠償880,200 元，共計6,380,20
    0 元，並聲明求為判決：(1)被告應給付原告30 0萬元，及自
    94年11月1 日起至清償日止，按月息千分之8 計算之利息。
    (2)被告應給付原告3,380,200 元，及自起訴狀繕本送達翌日
    起至清償日止，按年息5 ％計算之利息。(3)並陳明願供擔保
    ，請准予宣告假執行。
二、被告則以：並不否認上開拆夥協議書之真正，且對於原告聲
    明請求應給付300 萬元部分無意見，惟就關於台北市○○○
    路○ 段19號旁之空地部分，因並不在兩造合夥事業體範圍內
    ，故當初並無協議約定被告必須移交該塊空地予原告。因此
    兩造拆夥之後，如原告仍要使用該塊空地，即須支付租金予
    被告，但原告雖從94年2 月1 日起仍繼續使用該塊空地（提
    供予房客作停車場使用），卻無支付分文租金，是此部分被
    告認為並無違約。至於向房客收取94年2 月份租金一事，乃
    係因該房客本應於93年12月31日給付94年1 月份房租，但因
    其一直表示沒有錢，所以直到94年1 月31日才去收1 月份租
    金，但仍未收到，最後才在94年2 月1 日1 次收取2 個月（
    即94年1 、2 月份）的租金等語，資為抗辯，並聲明求為判
    決：原告之訴及假執行之聲請均駁回；如受不利判決，願供
    擔保請准宣告免為假執行。
三、原告主張兩造間前曾合夥共同經營套房出租及停車位出租事
    業，嗣因經營理念不合等因素，雙方遂於94年1 月31日協議
    拆夥之事實，業經原告提出協議書1 份在卷為證（見本院卷
    第9 頁至第12頁），且為被告所不爭執（見本院卷第48頁）
    ，堪信為真。原告又主張依上揭協議書第4 條約定，被告應
    於94年10月31日起，每月返還原告25萬元，以清償負欠原告
    之300 萬元債務，利息則依每月按本金之0.8 ％計付，被告
    並以開立支票方式清償前揭債務，惟系爭支票皆因存款不足
    而跳票，迄今被告未返還原告分文等情，業據原告提出上開
    協議書及支票暨退票理由單等件為憑，並為被告所不否認（
    見本院卷第48頁），自亦堪信為真。另原告復主張被告於兩
    造94年1 月31日協議拆夥後，仍於94年2 月1 日由其女兒莊
    雅如向房客收取94年2 月份房租8,700 元，以致原告無法再
    向房客收取之事實，業經原告提出估價單（即收據）1 紙為
    據（見本院卷第25頁），且為被告自認屬實在卷（見本院卷
    第48頁），亦應認足堪採信。
四、至原告雖又主張依兩造間上開協議書之約定，被告有將台北
    市○○○路○ 段19號旁之空地移交予原告使用之義務云云，
    ，然為被告所否認，並以前揭情詞為辯，依民事訴訟法第27
    7 條前段規定，原告自應就此有利於己之事實負舉證責任。
    經查：原告主張被告有依兩造間協議，將台北市○○○路○
    段19號旁之空地移交予原告使用之義務云云，固據提出為被
    告所不爭執之拆夥協議書及花之坊飯店式套房出租廣告單1
    紙為證，然綜觀上開協議書之內容，其中並無有關「台北市
    ○○○路7 段19號旁空地」應如何處理或相關約定之記載，
    有該協議書在卷可稽，且經本院依被告聲請訊問證人方正彬
    即上揭協議書之撰寫者，其亦證稱：協議書是伊幫兩造擬的
    ，是兩造跟伊講他們協議的內容，伊再根據他們所講內容草
    擬協議書，擬好後有給兩造看，沒有問題才簽名。協議當時
    並不清楚有這塊空地，協議的內容也沒有包括這塊空地，沒
    有寫就表示沒有包括在內。協議當時就該塊空地沒有提到，
    也沒有做任何協商。協議書第1 、3 、6 項之內容，均無包
    括19號旁之空地，是針對兩造所列出的5 個事業體而言。協
    議書第1 項所謂的生財器具與設備，是指動產的部分，與19
    號旁的空地無關。協議書第6 項所謂的管理上必要物品也沒
    有包括19號旁之空地。協議書的內容根本與19號旁的空地無
    關等語綦詳（見本院卷第115 頁起），核與原告於另案（即
    被告告訴原告涉嫌竊佔案件）偵查中所供稱：「（檢察官問
    ：是否系爭地點是在協議書內？）沒有，：：：：。」（見
    臺灣板橋地方法院檢察署94年度他字第4535號卷第24頁）等
    情相符，參酌證人方正彬乃係執業律師，當深知其所撰擬之
    協議書內容實攸關兩造拆夥後權利義務關係重大，如有未盡
    事宜，將造成兩造間糾紛不斷，自無不予詳盡之理。更何況
    其與兩造間復無利害關係，亦當無故意偏頗一造之理由，是
    其所為上開證言，自堪採信。此外，依被告所提出為原告所
    不否認之移交證明（見本院卷第105 頁）觀之，亦堪信證人
    方正彬上開所言屬實，否則被告既尚未依協議內容移交系爭
    空地予原告使用，原告又豈可能出具載明「移交程序完成」
    之證明與被告收執。至於原告所提出之前開廣告單上雖有「
    備汽機車停車位」之記載，然仍不足證明兩造確有協議被告
    應將台北市○○○路○ 段19號旁空地移交予原告使用之情，
    此觀原告於本院審理時已自承：於拆夥後，有另行承租其他
    地點供延平北路7 段19號套房之承租人使用等語（見本院卷
    第101 頁）即明，由上足見原告主張依兩造間所為上揭協議
    書約定，被告有移交系爭空地之義務云云，尚屬無據，不足
    為採。
五、綜上所述，原告主張被告有未依兩造間拆夥協議書第4 項約
    定，自94年10月31日起，分12期，按月給付原告250,000 元
    （合計3,000,000 元）暨按月息千分之8 計算之利息，以及
    違反上開協議書第2 條約定，收取拆夥後屬原告權利之94年
    2 月份租金8,700 元之違約事實，應屬實在。至原告另主張
    被告亦有未依協議移交台北市○○○路○ 段19號旁空地予原
    告使用之違約情事云云，則屬無據。
六、按當事人得約定債務人於債務不履行時，應支付違約金；違
    約金，除當事人另有訂定外，視為因不履行而生損害之賠償
    總額；其約定如債務人不於適當時期或不依適當方法履行債
    務時，即須支付違約金者，債權人除得請求履行債務外，違
    約金視為因不於適當時期或不依適當方法履行債務所生損害
    之賠償總額，民法第250 條定有明文。又債務已為一部履行
    者，法院得比照債權人因一部履行所受之利益，減少違約金
    ；約定之違約金額過高者，法院得酌減至相當之數額，民法
    第251 條、第252 條定有明文。又按當事人約定契約不履行
    之違約金過高者，法院固得依民法第252 條以職權減至相當
    之數額，惟是否相當，仍須依一般客觀事實、社會經濟狀況
    及當事人所受損害情形，以為酌定標準，而債務已為一部履
    行者，亦得比照債權人所受利益減少其數額；約定之違約金
    是否過高，應就債務人若能如期履行債務時，債權人可得享
    受一切利益為衡量之標準，而非以僅約定一日之違約金額若
    干為衡量之標準；且違約金之約定是否過高，應依違約金係
    屬於懲罰之性質或屬於損害賠償約定之性質而有不同。若屬
    前者，應依一般客觀事實、社會經濟狀況及當事人所受損害
    情形，以為酌定標準；若為後者，則應依當事人實際上所受
    損失為標準，酌予核減。（最高法院49年台上字第807 號、
    51年台上字第19號、79年度台上字第1915號判例意旨參照）
    。經查：本件原告係依據雙方訂定之拆夥協議書第6 條之約
    定：「如有一方違約時，應負賠償他方2,500,000 元」，因
    被告有上開所述之違約情事，而請求被告應給付違約金2,50
    0,000 元，固非無由。惟參酌被告就兩造協議之其他事項，
    均已依約辦理移交完成，有原告所出具之證明1 紙在卷可憑
    ，且原告就被告未依約給付之3,000,000 元部分，亦已請求
    按月息千分之8 計算支付利息至清償日為止，以及被告違約
    收取之租金僅有8,700 元，經衡量兩造之得失，並參酌一般
    客觀事實、社會經濟狀況及當事人所受損害情形，本院因認
    雙方約定之違約金顯然過高，爰依民法第252 條規定，及參
    照上開判例意旨，應酌予核減上開違約金為200,000 元，方
    屬公允。
七、從而，原告依據兩造間之協議，請求被告應清償負欠之債務
    3,000,000 元，及自94年11月1 日起至清償日止，按月息千
    分之8 計算之利息，並應給付原告200,000 元之違約金，及
    自起訴狀繕本送達翌日即95年5 月14日起（見本院卷43頁及
    本院公務電話紀錄）至清償日止，按年息百分之5 計算之利
    息，係屬於法有據，應予准許；逾此部分之請求，則無理由
    ，應予駁回。
八、因本案事證已臻明確，兩造其餘主張、陳述及所提之證據暨
    攻擊防禦方法，經本院審酌後，認與本案判斷結果無影響，
    均毋庸再予一一審酌，附此敘明。
九、兩造分別陳明願供擔保，聲請宣告假執行或免為假執行，經
    核原告勝訴部分，於法尚無不合，爰酌定相當之擔保金額分
    別准許之。至原告其餘假執行之聲請，因該部分之訴業經駁
    回，其假執行之聲請亦失所附麗，應併予駁回。
十、結論：本件原告之訴為一部有理由，一部無理由，依民事訴
    訟法第79條、第390條、第392條，判決如主文。
中    華    民    國    95    年    11    月    22    日
                  民事第一庭    法  官  黃若美
以上正本係照原本作成
如對本判決上訴，須於判決送達後20日內向本院提出上訴狀
中    華    民    國    95    年    11    月    22    日
                                書記官  傅明華


司法院資訊處製作；財團法人民間司法改革基金會備份。
